臺灣嘉義地方法院民事判決　九十二年度重訴字第九九號
　　原　　　告　　癸○○
　　訴訟代理人　　何永福　　　律師
　　複　代理人　　卯○○
　　被　　　告　　辰○○
　　　　　　　　　乙○○
　　訴訟代理人　　甲○○
　　被　　　告　　丙○○
　　　　　　　　　己○○
　　　　　　　　　庚○○
　　　　　　　　　寅○○
　　訴訟代理人　　丑○○
　　被　　　告　　壬○○
　　訴訟代理人　　辛○○
　　被　　　告　　戊○○
　　　　　　　　　丁○○
　　　　　　　　　子○○
右當事人間請求分割共有物事件，本院於中華民國九十三年四月二十日言詞辯論終結
，判決如左：
    主      文
兩造共有坐落嘉義縣中埔鄉○○段四二九地號、田、面積二．八七五二公頃土地，分
割如附圖所示，Ａ部分面積０．三八六六０九公頃，分歸被告壬○○取得；Ｂ部分面
積０．０七四九０六公頃、Ｄ部分面積０．六０二三三六公頃、Ｅ部分面積０．一九
三四００公頃、Ｈ部分面積０．一七八六三六公頃，分歸原告取得；Ｇ部分面積０．
二０六六四九公頃，分歸被告辰○○取得；Ｉ部分面積０．一六六八三五公頃，分歸
被告乙○○取得；Ｊ部分面積０．一八三五七一公頃，分歸被告寅○○取得；Ｃ１部
分面積０．二六四二五八公頃，分歸被告丙○○取得；Ｆ１部分面積０．０九一０二
三公頃，分歸被告子○○取得；Ａ１部分面積０．一三二一二八公頃，分歸被告戊○○取得；Ｂ１部分面積０．一三二一二八公頃，分歸被告丁○○取得；Ｄ１部分面積
０．０九一０二二公頃，分歸被告己○○取得；Ｅ１部分面積０．０九一０二二公頃
，分歸被告庚○○取得；Ｃ部分面積０．０一五七九七公頃、Ｆ部分面積０．００七
一九二公頃、Ｌ部分面積０．００九三三五公頃、Ｍ部分面積０．０一五一四六公頃
、Ｑ部分面積０．０三三二０七公頃，由兩造按原應有部分比例保持共有，以供通行
之用。
訴訟費用由兩造按如附表所示「原應有部分」比例負擔。
    事      實
甲、原告方面：
  一、聲明：如主文第一項所示。
  二、陳述：坐落嘉義縣中埔鄉○○段四二九號土地（下稱系爭土地），由原告、被
      告共計十一人所分別共有，應有部分如附表所示，按系爭土地並無因物之使用
      目的不能分割之情形，兩造亦無訂有不分割之期限，則各共有人得隨時請求分
      割共有物，民法第八百二十三條第一項前段定有明文。查本件系爭土地，兩造
      因協議分割不成，故原告爰依農業發展條例第十六條第四款、民法第八百二十
      四條第二項第一款之規定，訴請裁判分割如附圖所示。
  三、證據：提出土地登記謄本、土地使用分區證明書各乙份、分割方案圖四份、戶
      籍謄本十份。
乙、被告乙○○、寅○○、辰○○、壬○○方面：均同意原告所提之分割方案。
丙、被告丙○○、戊○○方面：同意原告所提之分割方案，不同意被告子○○之說法
    ，Ａ１部分為被告丙○○、己○○、庚○○、戊○○、丁○○共同在耕作，被告
    子○○並未在該部分土地上耕作。
丁、被告子○○方面：被告子○○只有持分，未在土地上耕種，希望分在土地最西邊
    即Ａ１部分，因目前只有鄰地四三二號土地有路可通行。
戊、被告己○○、庚○○、丁○○方面：被告己○○、庚○○、丁○○未於言詞辯論
    期日到場，亦未提出準備書狀作何聲明或陳述。
己、本院依職權勘驗現場，及囑託嘉義縣水上地政事務所測量。
    理      由
一、本件被告己○○、庚○○、丁○○未於最後言詞辯論期日到場，核無民事訴訟法
    第三百八十六條各款所列情形，爰依原告之聲請，由其一造辯論而為判決。
二、原告主張：坐落嘉義縣中埔鄉○○段四二九號土地（下稱系爭土地），由原告、
    被告共計十一人所分別共有，應有部分如附表所示，按系爭土地並無因物之使用
    目的不能分割之情形，兩造亦無訂有不分割之期限，則各共有人得隨時請求分割
    共有物，民法第八百二十三條第一項前段定有明文。因兩造無法達成協議分割，
    爰提起本訴，請求分割如附圖所示，Ａ部分面積０．三八六六０九公頃，分歸被
    告壬○○取得；Ｂ部分面積０．０七四九０六公頃、Ｄ部分面積０．六０二三三
    六公頃、Ｅ部分面積０．一九三四００公頃、Ｈ部分面積０．一七八六三六公頃
    ，分歸原告取得；Ｇ部分面積０．二０六六四九公頃，分歸被告辰○○取得；Ｉ
    部分面積０．一六六八三五公頃，分歸被告乙○○取得；Ｊ部分面積０．一八三
    五七一公頃，分歸被告寅○○取得；Ｃ１部分面積０．二六四二五八公頃，分歸
    被告丙○○取得；Ｆ１部分面積０．０九一０二三公頃，分歸被告子○○取得；
    Ａ１部分面積０．一三二一二八公頃，分歸被告戊○○取得；Ｂ１部分面積０．
    一三二一二八公頃，分歸被告丁○○取得；Ｄ１部分面積０．０九一０二二公頃
    ，分歸被告己○○取得；Ｅ１部分面積０．０九一０二二公頃，分歸被告庚○○
    取得；Ｃ部分面積０．０一五七九七公頃、Ｆ部分面積０．００七一九二公頃、
    Ｌ部分面積０．００九三三五公頃、Ｍ部分面積０．０一五一四六公頃、Ｑ部分
    面積０．０三三二０七公頃，由兩造按原應有部分比例保持共有，以供通行之用
    。
三、被告乙○○、寅○○、辰○○、壬○○、丙○○、戊○○主張：均同意原告所提
    之分割方案。被告丙○○、戊○○均不同意被告子○○之說法，Ａ１部分為被告
    丙○○、己○○、庚○○、戊○○、丁○○共同在耕作，被告子○○並未在該部
    分土地上耕作。
四、被告子○○主張：未在系爭土地上耕種，希望分在土地最西邊即Ａ１部分，因目
    前只有鄰地四三二號土地有路可通行等語，資為抗辯。
五、按各共有人得隨時請求分割共有物。但因物之使用目的不能分割或契約定有不分
    割之期限者，不在此限；又共有物分割之方法，不能協議決定者，法院得因任何
    共有人之聲請，命為分配，民法第八百二十三條第一項、第八百二十四條第二項
    定有明文。查系爭土地，地目為田，使用分區為農業區有土地登記謄本一份足憑
    ，兩造按附表所示之應有部分共有，無不能分割之情事。兩造就系爭土地又無訂
    立不分割之特約，亦無因物之使用目的不能分割之情形，且兩造就分割之方法迄
    未能達成協議，此觀兩造無法於調解程序達成調解而仍有爭執足明，從而，原告
    訴請裁判分割系爭土地，即無不合，應予准許。
六、至分割方法，本院斟酌如次：
（一）系爭土地，呈不規則地形，南側有一灌溉用水溝，地號四三一水利地，水溝旁
      有一既成道路寬約二公尺，西側為灌溉用水溝地號四一九號，土地上分別由被
      告乙○○、寅○○、辰○○、壬○○、丙○○、戊○○、己○○、庚○○、吳
      丁○○及原告在其上耕作，被告子○○並未在該部分土地上耕作，經本院勘驗
      現場，製有勘驗筆錄可稽，並囑託嘉義縣水上地政事務所測量，製有九十二年
      六月十六日複丈成果圖（複丈成果圖上編號Ｋ部分之使用人子○○應刪除）可
      稽。
（二）原告主張應按如附圖（即嘉義縣水上地政事務所九十三年三月九日複丈成果圖
      ）所示為分割，依該方案分割，共有人所分得之土地均有路可通行，且符合系
      爭土地之使用現況，應屬允當。
（三）被告乙○○、寅○○、辰○○、壬○○、丙○○、戊○○均同意原告所提分割
      方案。
（四）被告子○○既未在系爭土地上耕種，且如原告附圖所示方案分割，其分得之編
      號Ｆ１部分仍有編號Ｑ部分可供道路通行，是其主張希望分在土地最西邊即Ａ
      １部分，因目前只有鄰地四三二號土地有路可通行等語，顯不足取。
七、從而，審酌兩造利益及注意各取得部分經濟效益、臨路狀況、使用現狀，基於公
    平原則，原告所提附圖所示分割方案及兩造意願，爰判決如主文第一項所示。
八、按因共有物分割事件涉訟，由敗訴當事人負擔訴訟費用顯失公平者，法院得酌量
    情形，命勝訴之當事人負擔其一部。民事訴訟法第八十條之一定有明文。依上開
    規定，本院認本件訴訟費用應由兩造按附表所示原應有部分比例負擔。
九、據上論結，本件原告之訴為有理由，依民事訴訟法第三百八十五條第一項前段、
    第七十八條、第八十條之一、第八十五條第一項但書，判決如主文。
中　　　華　　　民　　　國　　九十三　　年　　　四　　　月　　 三十 　　日
~B臺灣嘉義地方法院民事第一庭
~B　　法　官　柯　月　美
右為正本係照原本作成。
如對本判決上訴須於判決送達後廿日內向本院提出上訴狀。
中　　　華　　　民　　　國　　九十三　　年　　　四　　　月　　 三十 　　日
~B　　書記官　洪　麗　惠
~F0
~T40
          附  表：共有人之持分
   ┌────┬────────┬─────────┬──────────┐
   │姓    名│ 應  有  部  分 │應分配面積（公頃）│扣除道路後應分配面積│
   ├────┼────────┼─────────┼──────────┤
   │癸 ○ ○│  11912/31725   │     1.079571     │      1.049278      │
   ├────┼────────┼─────────┼──────────┤
   │辰 ○ ○│   2346/31725   │     0.212615     │      0.206649      │
   ├────┼────────┼─────────┼──────────┤
   │乙 ○ ○│   1894/31725   │     0.171651     │      0.166835      │
   ├────┼────────┼─────────┼──────────┤
   │丙 ○ ○│   3000/31725   │     0.271887     │      0.264258      │
   ├────┼────────┼─────────┼──────────┤
   │己 ○ ○│   3100/95175   │     0.093650     │      0.091022      │
   ├────┼────────┼─────────┼──────────┤
   │庚 ○ ○│   3100/95175   │     0.093650     │      0.091022      │
   ├────┼────────┼─────────┼──────────┤
   │寅 ○ ○│   2084/31725   │     0.188870     │      0.183571      │
   ├────┼────────┼─────────┼──────────┤
   │壬 ○ ○│   8778/63450   │     0.39770      │      0.386609      │
   ├────┼────────┼─────────┼──────────┤
   │戊 ○ ○│   1500/31725   │     0.135943     │      0.132128      │
   ├────┼────────┼─────────┼──────────┤
   │丁 ○ ○│   1500/31725   │     0.135943     │      0.132128      │
   ├────┼────────┼─────────┼──────────┤
   │子 ○ ○│   3100/95175   │     0.093650     │      0.091023      │
   └────┴────────┴─────────┴──────────┘
